ACORDAO-COMPLETO-2213361

ACÓRDÃO 7562/2019 ATA 28/2019 - PRIMEIRA CÂMARA

VISTOS, relatados e discutidos estes autos de tomada de contas especial (TCE) instaurada pelo extinto Ministério do Trabalho e Emprego (MTE) em desfavor do Instituto de Estudos, Desenvolvimento e Formação (Idef) e do Sindicato das Empresas de Transportes de Carga de Araçatuba e Região/SP em razão de irregularidades na aplicação dos recursos repassados por meio do Convênio MTE/Sefor/Codefat 4/99-Sert/SP, firmado entre as referidas entidades e o Governo do Estado de São Paulo, por intermédio da Secretaria de Estado do Emprego e Relações do Trabalho (Sert/SP) .
ACORDAM os Ministros do Tribunal de Contas da União, reunidos em sessão da Primeira Câmara, ante as razões expostas pelo Relator, em:
9.1. arquivar o processo referente ao Convênio Sert/Sine 164/1999, em que figuram como responsáveis o Sindicato das Empresas de Transportes de Carga de Araçatuba e Região/SP e o seu presidente, à época dos fatos, Sérgio Rubens Figueroa Belmonte, por ausência de pressupostos de constituição e desenvolvimento válido e regular do processo, nos termos do art. 212 do RI/TCU, c/c o art. 6º, I, da Instrução Normativa TCU 71/2012;
9.2. excluir da relação processual Walter Barelli e Luís Antônio Paulino;
9.3. considerar revel João Batista Bonifácio, para todos os efeitos, dando-se prosseguimento ao processo, nos termos do art. 12, § 3º, da Lei 8.443/1992;
9.4. com fundamento nos arts. 1º, inciso I, 16, inciso III, alíneas 'b' e 'c', e 19, da Lei 8.443/1992, julgar irregulares as contas do Instituto de Estudos, Desenvolvimento e Formação (Idef) e de João Batista Bonifácio e condená-los solidariamente ao pagamento do débito discriminado a seguir, atualizado monetariamente e acrescido dos juros de mora devidos, calculado desde a data de ocorrência indicada até sua efetiva quitação, na forma da legislação vigente, fixando o prazo de 15 (quinze) dias, a contar do recebimento da notificação, para que seja comprovado, perante este Tribunal, o recolhimento da quantia ao Fundo de Amparo ao Trabalhador - FAT, nos termos do art. 23, inciso III, alínea "a", da referida Lei, c/c o art. 214, inciso III, alínea "a", do Regimento Interno do TCU:
	VALOR ORIGINAL (R$) 
	DATA DA OCORRÊNCIA

	 48.734,28 (débito) 
	6/10/1999

	 73.101,42 (débito) 
	20/12/1999

	17,70 (crédito) 
	16/2/2000

9.5. com fundamento no art. 26 da Lei 8.443/1992, autorizar, se requerido, o pagamento da importância devida em até 36 (trinta e seis) parcelas mensais e consecutivas, fixando o prazo de 15 (quinze) dias, a contar do recebimento da notificação, para que seja comprovado, perante este Tribunal, o recolhimento da primeira parcela, e de 30 (trinta) dias, a contar da parcela anterior, para que seja comprovado o recolhimento das demais parcelas, devendo incidir sobre cada valor mensal os devidos acréscimos legais, na forma prevista na legislação vigente, além de alertar que a falta de comprovação do recolhimento de qualquer parcela importará no vencimento antecipado do saldo devedor, nos termos do art. 217 do Regimento Interno do TCU;
9.6. com fundamento no art. 28 da Lei 8.443/1992, autorizar, desde logo, a cobrança judicial das dívidas, caso não atendida a notificação;
9.7. com fundamento no art. 16, § 3º, da Lei 8.443/1992, c/c art. 209, § 7º, do Regimento Interno do TCU, remeter cópia deste acórdão à Procuradoria da República em São Paulo, para adoção das medidas que entender cabíveis;
9.8. dar ciência deste acórdão à Secretaria de Trabalho do Ministério da Economia e aos responsáveis.

Tomada de contas especial (TCE) instaurada pelo extinto Ministério do Trabalho e Emprego (MTE) em desfavor do Instituto de Estudos, Desenvolvimento e Formação (Idef) e do Sindicato das Empresas de Transportes de Carga de Araçatuba e Região/SP em razão de irregularidades na aplicação dos recursos repassados por meio do Convênio MTE/Sefor/Codefat 4/99-Sert/SP, firmado entre as referidas entidades e o Governo do Estado de São Paulo, por intermédio da Secretaria de Estado do Emprego e Relações do Trabalho (Sert/SP).

Primeira Câmara

Instituto de Estudos, Desenvolvimento e Formação - Idef.

3. Responsáveis: Instituto de Estudos, Desenvolvimento e Formação - Idef (03.114.046/0001-20); João Batista Bonifácio (XXX.727.848-XX); Luís Antônio Paulino (XXX.096.468-XX); Sindicato das Empresas de Transporte de Carga de Araçatuba e Região - Setcata (55.755.706/0001-55); Sérgio Rubens Figueroa Belmonte (XXX.009.598-XX); Walter Barelli (XXX.056.888-XX).

13.1. Ministros presentes: Walton Alencar Rodrigues (Presidente), Benjamin Zymler, Bruno Dantas (Relator) e Vital do Rêgo.
13.2. Ministro-Substituto presente: Weder de Oliveira.

ACORDAO-COMPLETO-2429554

Acórdão 11533/2020 - Primeira Câmara

PRU-3

PRU3R

BRUNO DANTAS

Por registrar as principais ocorrências havidas no andamento do processo até o momento, resumindo os fundamentos das peças acostadas aos autos, adoto como relatório, com os ajustes necessários, a instrução da secretaria responsável pela análise da demanda (peça 33) , que contou com a anuência do corpo diretivo da unidade (peças 34-35) e do Ministério Público junto ao TCU (peça 36) :
"INTRODUÇÃO
1. Cuidam os autos de tomada de contas especial instaurada pela Secretaria de Políticas Públicas de Emprego do Ministério do Trabalho e Emprego  (SPPE/MTE) , por consolidação de débitos, em razão de irregularidades na execução dos Convênios Sert/Sine 69/99 e 164/99, celebrados entre a Secretaria do Emprego e Relações do Trabalho do Estado de São Paulo (Sert/SP) e, respectivamente, o Instituto de Estudos, Desenvolvimento e Formação (Idef) e o Sindicato das Empresas de Transportes de Carga de Araçatuba e Região/SP, com recursos do Fundo de Amparo ao Trabalhador  (FAT) repassados ao estado de São Paulo por meio do Convênio MTE/Sefor/Codefat 4/99-Sert/SP.
HISTÓRICO.
2. Em 4/5/1999, a União, por meio do Ministério do Trabalho e Emprego  (MTE) , e o estado de São Paulo, por intermédio da Secretaria do Emprego e Relações do Trabalho do Estado de São Paulo (Sert/SP) , celebraram o Convênio MTE/Sefor/Codefat 4/99-Sert/SP (peça 1, p. 16-26 e peça 5, p. 16-26) , com interveniência do Conselho Deliberativo do Fundo de Amparo ao Trabalhador (Codefat) , tendo por objeto o estabelecimento de cooperação técnica e financeira mútua para a execução das atividades inerentes à qualificação profissional, no âmbito do Plano Nacional de Qualificação do Trabalhador  (Planfor) .
3. Na condição de órgão estadual gestor do citado Convênio MTE/Sefor/Codefat 4/99, a Secretaria do Emprego e Relações do Trabalho do Estado de São Paulo celebrou inúmeros contratos e convênios com entidades no estado de São Paulo, todos com o objeto comum de cooperação técnica e financeira para a execução das atividades de qualificação profissional, por meio de cursos de formação de mão de obra.
4. Nesse contexto, foram firmados os Convênios 69/99 (peça 1, p. 86-93) e 164/99 (peça 5, p. 110-117) entre o Governo do Estado de São Paulo, por intermédio da Sert/SP, e, respectivamente, o Instituto de Estudos, Desenvolvimento e Formação (IDEF) e o Sindicato das Empresas de Transportes de Carga de Araçatuba e Região/SP, conforme quadro a seguir:
	Convênio Sert/Sine
	Valor (R$) 
	Vigência
	Objeto

	69/99
 (peça 1, p. 86-93) 
	121.835,70 (cláusula 5ª) 
	15/9/1999 a 15/9/2000
 (cláusula 10ª) 
	disponibilizar cursos de formação de mão de obra com as seguintes denominações: assistente administrativo, auxiliar de escritório, confecção de malharia, cooperativismo, corte e costura industrial, eletricista residencial, manicure e pedicuro, maquiagem, recepcionista e informática básica para 1.518 pessoas (cláusula primeira) 

	164/99
 (peça 5, p. 110-117) 
	22.359,68
 (cláusula 5ª) 
	10/12/1999 a 10/12/2000
 (cláusula 10ª) 
	disponibilizar cursos de formação de mão de obra com as seguintes denominações: movimentação e operação de produtos perigosos (mopp) e treinamento gerencial para qualidade para 180 treinandos (cláusula primeira) 

5. Os recursos federais foram transferidos pela Sert/SP às entidades executoras, para as contas correntes da Nossa Caixa Nosso Banco, conforme abaixo especificado:
	Convênio/ Banco
	Meio de transferência
	Valor
	Data
	Localização

	69/99
c/c 4.001.430-8 ag. 011-6
	Cheque 1.280 (1ª parcela) 
	48.734,28
	6/10/1999
	peça 1, p. 98

		Cheque 1.502 (2ª e 3ª parcelas) 
	73.101,42
	20/12/1999
	peça 1, p. 102

		Total Repassado
	121.835,70
		
	164/99
c/c 4.000805-9
ag. 103-1
	Cheque ilegível (1ª parcela) 
* autorizado por João Barizon Sobrinho (falecido) 
	19.964,00
	7/1/2000
	peça 5, p. 123

		Total Repassado
	19.964,00
		
6. Posteriormente, a Secretaria Federal de Controle Interno (SFC) realizou trabalho de fiscalização a fim de verificar a execução do Convênio MTE/Sefor/Codefat 4/99-Sert/SP e, por conseguinte, do Plano Estadual de Qualificação (PEQ/SP-99) , tendo apurado indícios de irregularidades na condução de diversos ajustes, conforme consta da Nota Técnica 29/DSTEM/ SFC/MF, de 20/9/2001 (peça 1, p. 4-15 e peça 5, p. 4-15) .
7. Em face dessas constatações, a SPPE/MTE constituiu Comissão de Tomada de Contas Especial (CTCE) , por meio da Portaria 11, de 3/3/2005 (peça 1, p. 3 e peça 5, p. 3) , e posteriormente Grupo Executivo de Tomadas de Contas Especiais (GETCE) , conforme Portaria 52, de 30/6/2011 (peça 1, p. 137) , com o objetivo de investigar a aplicação de recursos públicos do FAT repassados ao estado de São Paulo no exercício de 1999 por meio do Convênio MTE/Sefor/Codefat 4/99-Sert/SP. A partir das conclusões da comissão, foram autuados processos de tomadas de contas especiais para cada instrumento pactuado entre a Sert/SP e as entidades executoras.
8. No presente processo, o GETCE analisou especificamente a execução dos Convênios Sert/Sine 69/99 e 164/99, conforme as Notas Técnicas 42 e 33/2014/GETCE/SPPE/TEM (peça 4, p. 4-9 e peça 6, p. 8-11, respectivamente) e os Relatórios de Tomada de Contas Especial (peça 4, p. 36-42 e peça 6, p. 143-151, respectivamente) . Ao final, o GETCE apurou, com referência ao convênio 69/99, um débito de R$ 121.818,00, e, quanto ao convênio 164/99, um débito no valor de R$ 14.465,56, em virtude da não comprovação, por meio de documentação idônea e consistente, da efetiva execução das ações de qualificação profissional contratadas, como se discorre a seguir.
9. Convênio Sert/Sine 69/99 (peça 4, p. 4-9) :
9.1. Conforme a Nota Técnica 42/2014/GETCE/SPPE/MTE (peça 4, p. 4-9) e o Relatório de Tomada de Contas Especial (peça 4, p. 36- 42) , datados de 28/7/2014 e 2/9/2014, respectivamente, foram constatadas, em síntese, as seguintes irregularidades:
a) falta de apresentação dos comprovantes de entrega dos vales-transporte, alimentação e do material didático, conforme cláusula segunda, item II, alínea h e k;
b) não comprovação da contratação de seguro obrigatório, conforme cláusula segunda, item II, alínea 'i';
c) não comprovação de encaminhamento do percentual previsto de educandos ao mercado de trabalho, conforme cláusula segunda, item II, alínea 'S-8' do Convênio;
d) não comprovação das despesas realizadas (notas fiscais, recibos de pagamentos ou documentos equivalentes que comprovassem a compra de produtos ou serviços que seriam destinados à execução dos cursos) na execução do Convênio;
e) deficiências de fiscalização por parte da Sert, com descumprimento da cláusula segunda, inciso I, alínea 'b', do Convênio.
9.2. A partir da análise dos documentos financeiros, o GETCE apurou dano ao erário correspondente ao valor total repassado de R$ 121.835,70, descontando-se o saldo remanescente devolvido, no valor de R$ 17,70, como demonstrado abaixo:
Débito (peça 4, p. 40) :
	Débito/crédito
	Valor (R$) 
	Data
	Localização

	Débito
	48.734,28
	6/10/1999
	peça 1, p. 98

	Débito
	73.101,42
	20/12/1999
	peça 1, p. 102

	Crédito
	17,70
	16/2/2000
	peça 1, p.133

9.3. Na ocasião, foram arrolados como responsáveis solidários: Instituto de Estudos, Desenvolvimento e Formação - IDEF (entidade executora) , João Batista Bonifácio (presidente da entidade executora) , Walter Barelli (ex-Secretário do Emprego e Relações do Trabalho do Estado de São Paulo) e Luís Antônio Paulino (ex-Coordenador Estadual do Sine/SP) .
9.4. Após a emissão da Nota Técnica 42/2014/GETCE/SPPE/MTE (peça 4, p. 4-9) , foram enviadas notificações aos mencionados responsáveis, conforme os ofícios inseridos na peça 4, p. 14-25.
9.5. Consta dos autos que nenhum dos responsáveis apresentou justificativas nem recolheu o débito apurado (peça 4, p. 41) .
10. Convênio Sert/Sine 164/99 (peça 6, p. 8-11) :
10.1. Conforme a Nota Técnica 33/2014/GETCE/SPPE/MTE (peça 6, p. 8-11) e o Relatório de Tomada de Contas Especial (peça 6, p. 143-151) , de 4/7/2014 e 25/9/2014, respectivamente, foram verificadas, em síntese, as seguintes impropriedades:
a) falta de apresentação dos comprovantes de entrega da alimentação e do material didático, conforme cláusula segunda, item II, alíneas 'h' e 'k';
b) ausência de comprovação da certificação dos alunos, como previsto na cláusula segunda, item II, alínea 'o';
c) não comprovação da contratação de seguro obrigatório, conforme cláusula segunda, item II, alínea 'i';
d) não comprovação de encaminhamento do percentual previsto de educandos ao mercado de trabalho, conforme cláusula segunda, item II, alínea 's-8';
e) despesas incompatíveis com o período de execução dos cursos;
f) não comprovação da correta aplicação dos recursos públicos recebidos e apresentação de documentos contábeis que não atenderam às formalidades legais, conforme previsto no art. 30 da Instrução Normativa - STN 1/1997;
g) deficiências de fiscalização por parte da Sert, com descumprimento da cláusula segunda, inciso I, alínea 'b', do Convênio.
10.2. A partir da análise dos documentos financeiros, o GETCE apurou dano ao erário correspondente ao valor glosado de R$ 14.465,56, tendo em vista que foram acatadas despesas no total de R$ 5.498,44 (peça 6, p. 10) .
10.3. Em face do débito apurado, foram arrolados como responsáveis solidários: Sindicato das Empresas de Transportes de Carga de Araçatuba e Região/SP (entidade executora) , Sérgio Rubens Figueroa Belmonte (presidente da entidade executora) , Walter Barelli (ex-Secretário do Emprego e Relações do Trabalho do Estado de São Paulo) e Luís Antônio Paulino (ex-Coordenador Estadual do Sine/SP) .
10.4. Após a emissão da Nota Técnica 33/2014/GETCE/SPPE/MTE (peça 6, p. 8-11) , foram enviadas as notificações aos mencionados responsáveis conforme os ofícios inseridos na peça 6, p. 12-21.
10.5. Consta dos autos que os Srs. Walter Barelli e Luis Antônio Paulino não apresentaram justificativas nem recolheram o valor do dano apurado (peça 6, p. 148) .
10.6. Já o Sindicato das Empresas de Transportes de Carga de Araçatuba e Região (SETCATA) e Sérgio Rubens Figueroa Belmonte apresentaram alegações de defesa (peça 6, p. 50-58) , acompanhadas de documentação comprobatória (peça 6, p. 59-142) , das quais se destacam os seguintes argumentos:
a) a comparação entre as despesas previstas no plano de trabalho e as notas fiscais apresentadas comprovaria que os valores executados condizem com as metas pactuadas no plano de trabalho firmado no convênio 164/99;
b) os documentos fiscais e recibos apresentados demonstrariam a efetiva execução das ações contratadas;
c) os documentos encaminhados estariam arquivados no SETCATA, à exceção de disquetes, relação dos encaminhados ao mercado de trabalho, quadros e relatórios técnicos produzidos, pois estavam armazenados em um computador, que foi furtado em 1º/11/2007, conforme Boletim de Ocorrência (peça 6, p.120-122) ;
d) a apresentação dos documentos fiscais referentes aos serviços de transporte e à aquisição de refeição, material didático e certificados evidenciaria a contratação/distribuição destes, excepcionando-se os vales-transporte, pois os deslocamentos dos treinandos teria sido realizado por meio de veículo locado;
e) o encaminhamento da apólice de seguro, registrada em nome do SETCATA e com o objeto de seguro de acidentes pessoais emitida para alunos da qualificação profissional, demonstraria a efetiva contratação deste serviço;
f) a emissão dos documentos fiscais dentro da vigência do convênio e logo após a realização dos cursos (dezembro/1999) , validaria a comprovação dos gastos.
10.7. A defesa apresentada não foi acolhida pelo GETCE, que, no Relatório de Tomada de Contas Especial, assim se justificou (peça 6, p. 148-150) :
a) a defesa apresentada não trouxe documentos novos, hábeis a comprovar a execução e aplicação dos recursos recebidos;
b) a mera demonstração da existência física do objeto pactuado não é suficiente para comprovar a boa aplicação dos recursos descentralizados. Somente por meio da existência de regular documentação bancária e contábil é possível afirmar que o objeto do convênio foi efetivamente realizado, com os recursos do convênio, e não por meio da utilização de outras fontes de recursos;
c) no que diz respeito às declarações de educandos que participaram dos cursos, a jurisprudência no Tribunal de Contas da União é 'no sentido de que declarações de terceiros, isoladamente, não são suficientes para comprovar que recursos públicos transferidos por meio de convênio foram regularmente aplicados na consecução do objeto pactuado' (Acórdão 153/2007-TCU-Plenário, 1293/2008-TCU-2ª Câmara, e 132/2006-TCU- 1ª Câmara) .
10.8. Rejeitada a defesa apresentada, o Grupo Executivo de Tomadas de Contas Especiais entendeu que o dano ao Erário seria de R$ 14.465,56.
11. Caracterizadas as impropriedades, verificou-se que o valor atualizado monetariamente do débito apurado no Convênio Sert/Sine 69/99 seria superior ao limite de R$ 75.000,00 (peça 7) , estipulado no art. 6º, inciso I, da Instrução Normativa-TCU 71/2012, para prosseguimento da TCE. Contudo, no Convênio 164/99, o valor do débito seria inferior ao referido limite. Nesse cenário, a Coordenadora-Geral Substituta da DPPCE/DP/SFC/CGU-PR, por meio de despacho (peça 4, p. 79) , determinou a apensação do processo 46219.013415/2006-92, que tratava do Convênio Sert 164/99, ao processo 46219.014145/2006-37, relativo ao Convênio Sert 69/99.
12. Na mesma trilha, a Controladoria Geral da União, sem indicar a motivação para o procedimento, determinou, por despacho (peça 4, p. 81) , a juntada na forma acima sugerida.
13. Uma vez consolidados os processos, a CGU emitiu Relatório de Auditoria (peça 4, p. 87-91) e Certificado de Auditoria (peça 4, p. 95) , ambos de 520/2014, concluindo no mesmo sentido que o GETCE. O Parecer do Dirigente do Órgão de Controle Interno 520/2014 manifestou-se pela irregularidade das presentes contas (peça 4, p. 96) .
14. O Ministro de Estado do Trabalho e Emprego atestou haver tomado conhecimento das conclusões contidas no Relatório de Auditoria, no Certificado de Auditoria e no Parecer do Dirigente do Órgão de Controle Interno (peça 4, p. 99) .
15. No âmbito deste TCU, a instrução inicial (peça 9) , na seção 'Exame Técnico', assinalou ser indevida a consolidação dos débitos dos dois convênios aqui discutidos. Para o auditor, houve equívoco na interpretação do estipulado no art. 15 da Instrução Normativa-TCU 71/2012, que assim estabelece:
'Art. 15. A autoridade competente deve:
 (...) 
IV - consolidar os diversos débitos do mesmo responsável cujo valor seja inferior ao mencionado no art. 6º, inciso I, desta Instrução Normativa e constituir tomada de contas especial se o seu somatório, perante o mesmo órgão ou entidade repassadora, atingir o referido valor.' (grifo nosso) 
16. Segundo o auditor, este dispositivo não poderia ser aplicado à situação em comento, pois não haveria perfeita coincidência de partes a justificar a consolidação promovida. Apontou-se que, no Convênio 69/99, o convenente seria o Instituto de Estudos, Desenvolvimento e Formação; ao passo que, no Convênio 164/99, o Sindicato das Empresas de Transportes de Carga de Araçatuba e Região/SP. Ademais, os presidentes das entidades beneficiárias, considerados responsáveis solidários, seriam distintos. O gestor da primeira entidade, à época da celebração do ajuste, seria João Batista Bonifácio, enquanto que o responsável pelo Sindicato, Sérgio Rubens Figueroa Belmonte.
17. Desse modo, entendeu-se indevida a consolidação.
18. A reforçar esta conclusão, destacou-se que, em precedentes análogos em que ocorreu a consolidação de débitos inferiores ao limite de R$ 75.000,00, arrolando responsáveis e entidades distintas em um único processo, esse Tribunal determinou o arquivamento dos feitos, com fundamento nos arts. 143, inciso V, letra 'a', e 213 do Regimento Interno do TCU e nos arts. 6º, inciso I, e 19 da Instrução Normativa - TCU 71/2012 (Acórdãos da 1ª Câmara nº s 6593/2014, 7388/2014, 7389/2014 e 1277/2015) .
19. Malgrado esta consolidação inadequada, que conduziria a proposta de protocolizar-se um processo para cada convênio, bem como a restituição dos autos à CGU para emissão de novos relatórios e certificados de auditoria individuais, optou-se, por economia processual, em dar seguimento ao processo, pelos motivos expostos nos parágrafos 22 a 38 da instrução inicial (peça 9) , adiante sumariados.
Convênio Sert/Sine 164/99
20. Com relação ao convênio 164/99, o auditor concluiu que a prestação de contas apresentada continha os elementos exigidos nas cláusulas segunda e sexta do mencionado convênio (peça 5, p. 110-117) , à exceção da declaração de possuir todos os recibos de entrega aos treinandos do vale-transporte, da alimentação e do material didático e da relação dos encaminhados ao mercado de trabalho.
20.1. No tocante à execução físico-financeira, observou que os diários de classe e as listas de frequência (peça 5, p. 144-157 e peça 6, p. 86-98) indicavam a efetiva participação de treinandos nos cursos de qualificação profissional. Ademais, ressaltou que o exame destes documentos, em conjunto e confronto com as notas fiscais e recibos constantes dos autos, revelou: a) a execução dos cursos no período de 13 a 30/12/1999, ou seja, dentro da vigência do convênio, e b) conformidade das ações com o previsto inicialmente. Assim, concluiu haver indícios de que os cursos foram realizados e, por consequência, de que o objeto fora cumprido.
20.2. Ao comparar o plano de aplicação (peça 5, p. 101) com as despesas declaradas na relação de pagamentos (peça 5, p. 73) , constatou-se uma adequação, levando a inferência de que não houve desvio de finalidade ou de objeto.
20.3. Ao examinar as despesas glosadas pelo GETCE, o auditor dissentiu das conclusões daquele grupo, opinando que os gastos a seguir descritos fossem considerados regulares:
a) encargos sociais, no valor total de R$ 1.099,68 (peça 5, p. 175) - glosado pelo GETCE (peça 6, p. 10) , em face da não retenção destes encargos na folha de pagamento dos prestadores de serviços. No entanto, o auditor ponderou que estas despesas encontravam-se previstas no plano de aplicação dos recursos (peça 5, p. 50) . Além disso, era possível relacionar os pagamentos efetuados com os nomes dos instrutores indicados nos diários de classe;
b) transporte, no valor de R$ 798,56 - rejeitado pela não comprovação da entrega aos alunos. Contudo, ante o argumento do convenente de que não houve aquisição de vales-transporte, em virtude da contratação de serviço de vans, conforme Nota Fiscal 001 (peça 5, p. 164) , de 30/12/1999, da empresa Celso Brás Scardovelli, o auditor houve por bem considerá-lo regular;
c) seguro de vida, no valor de R$ 2.395,68 - impugnado em virtude de não ter sido apresentada a apólice, com a relação dos segurados (peça 6, p. 10) . Todavia, assinalou-se a existência de cópia da apólice junto à seguradora Sulina Seguradora S/A (peça 5, p. 165-166) ;
d) alimentação, no valor de R$ 1.986,40 - não aceito em virtude da ausência de comprovação de entrega aos alunos. Porém, observou-se que as despesas arrimaram-se na Nota Fiscal 72 (peça 5, p. 167) , emitida pelo Restaurante Frangalho, e seriam pertinentes com o objeto do convênio;
e) despesas, no valor de R$ 8.185,24, relativas às Notas Fiscais 195 e 197 (peça 5, p. 168-169) , respectivamente, de 29/12/1999 e 31/12/1999, da empresa QSC Qualidade em Serviços e Comunicação Ltda. - glosadas por serem incompatíveis com o período de execução dos cursos. Entretanto, ponderou-se que o último repasse dos recursos do convênio só foi efetivado em 7/1/2000, sendo que os documentos fiscais e os recibos de pagamentos foram emitidos no período compreendido entre 13/12/1999 e 12/01/2000.
20.4. Assim, considerando que as despesas comprovadas totalizaram o montante de R$ 19.964,00, igual ao valor descentralizado; que a prestação de contas apresentou documentos hábeis a comprovar a realização do objeto avençado; e que inexistiu dano ao erário, concluiu-se pela ausência de pressupostos de constituição e desenvolvimento válido e regular do processo, ensejando a proposta, no que atine ao convênio 164/99, de arquivamento dos autos, sem julgamento de mérito, nos termos do art. 212 do RI/TCU.
Convênio Sert/Sine 69/99
21. Relativamente ao Convênio Sert/Sine 69/99, ressaltou-se que os recursos foram transferidos em 1999, enquanto as notificações para apresentação de defesa ou recolhimento do débito somente ocorreram em julho de 2014, conforme quadro constante do parágrafo 40 da instrução inicial (peça 9) . Neste cenário, em que as notificações ocorreram após o transcurso de aproximadamente 14 anos da data dos supostos eventos danosos, propôs-se, à luz do art. 6º, inciso II, da Instrução Normativa - TCU 71/2012, e da jurisprudência deste TCU, dois encaminhamentos distintos em relação aos responsáveis.
22. O primeiro encaminhamento arrimou-se no fato de que foram enviados ofícios solicitando a apresentação de documentos complementares antes de decorridos dez anos da ocorrência dos fatos. Nesta situação, o auditor assinalou que o relator deste processo, Min. Bruno Dantas, entende ser necessário dar seguimento ao processo, com a citação dos responsáveis, para que se instaure regularmente o contraditório e se viabilize o exercício da ampla defesa, de modo a elucidar o eventual dano ao erário (TCs Processo 004.432/2015-0, Processo 004.437/2015-2 e Processo 004.517/2015-6) .
22.1. Partindo deste entendimento, constatou-se a expedição de Ofícios à Sert/SP e à entidade executora antes de decorrido o prazo de dez anos dos fatos, como se verifica do seguinte excerto da instrução (peça 9) :
45. Nos presentes casos tal situação se verifica. As notificações para defesa dos responsáveis ocorreram apenas em 2014, mais de dez anos depois dos fatos, mas, antes disso, houve solicitação de documentação. Os Relatórios de TCE fazem menção a dois ofícios, CTCE 01/2005 e CETCE/SPPE/MTE 130/2006, remetidos à Sert e à entidade executora, datados de 11/4/2005 e 16/5/2006 (peça 4, p. 40) , em que se solicitam documentos referentes à execução física e financeira do convênio.
46. O Ofício 1/2005 encontra-se à peça 1, p. 45 (convênio 69/99) e peça 5, p. 37 (convênio 164/99) , e não menciona o convênio em análise. Limita-se a solicitar a relação de todas as entidades contratadas no âmbito do Convênio MTE/SEFOR/CODEFAT/4/99, bem como documentação referente a outras executoras.
47. O ofício 130/2006 (convênio 69/99) , recebido em 22/5/2006, encontra-se à peça 1, p. 46-47, e o ofício 91/2006, recebido em 19/4/2006 (convênio 164/99) encontra-se à peça 5, p. 38-39. Estes ofícios solicitam os recibos de pagamentos, notas fiscais, guias de recolhimento de INSS e FGTS, fichas de inscrição de treinandos, e recibos de entrega de vales-transporte.
22.2. Desse modo, considerando o entendimento do relator deste processo, Ministro Bruno Dantas, propôs-se a citação solidária do Instituto de Estudos, Desenvolvimento e Formação, convenente, e do seu presidente, à época dos fatos, senhor João Batista Bonifácio.
23. O segundo encaminhamento, aplicado aos Srs. Walter Barelli e Luís Antônio Paulino, levou em conta o fato de inexistir qualquer notificação encaminhada aos referidos responsáveis em data anterior a 2014. O auditor destacou que, em situações análogas, quando há longo decurso de tempo entre os fatos motivadores da tomada de contas especial e a notificação dos responsáveis, este Tribunal já decidiu pelo arquivamento dos autos, com base no art. 6º, inciso II, da Instrução Normativa - TCU 71/2012, dado o prejuízo ao exercício pleno do contraditório e da ampla defesa (Acórdãos TCU 2.513/2014, 8.044/2013, 6.354/2013, 3.823/2013 e 3.122/2013, todos da 1ª Câmara) . Assim, opinou-se que os mencionados responsáveis não fossem citados, devido ao longo lapso temporal transcorrido desde o fato gerador do dano ao erário até a data da primeira notificação.
24. Ao final, a instrução propôs as seguintes medidas: a) arquivar o processo relativo ao Convênio Sert/Sine 164/1999; b) excluir da relação processual os Srs. Walter Barelli e Luís Antônio Paulino; e c) realizar a citação do Instituto de Estudos, Desenvolvimento e Formação (Idef) e de seu presidente à época dos fatos, João Batista Bonifácio.
25. As propostas formuladas (item 63 da instrução inicial, peça 9) contaram com a anuência de diretora (peça 10) .
26. Submetidas, então, à apreciação do i. relator, autorizou-se a citação do Instituto de Estudos, Desenvolvimento e Formação do seu presidente à época dos fatos, João Batista Bonifácio pela ocorrência narrada no parágrafo 7º do despacho (peça 11) .
27. Em atenção ao determinado, foram expedidos os seguintes Ofícios:
	Destinatário 
	Ofício/Edital 
	Localização
	Aviso de Recebimento
	Motivo da devolução/recebimento

	Idef
	Of. 262, de 12/2/2016
	Peça 14
	Peça 17
	recebido

	João Batista Bonifácio
	Of. 263, de 12/2/2016
	Peça 15
	Peça 16
	'desconhecido'

	João Batista Bonifácio
	Of. 417, de 29/2/2016
	Peça 20
	Peça 21
	recebido

	João Batista Bonifácio
	Edital 82, de 31/5/2016
	Peça 23
	Peça 24
	
28. Ao senhor João Batista Bonifácio, foi enviado o Ofício 0263/2016-TCU/Secex-SP, de 12/2/2016 (peça 15) , para o endereço constante do sistema CPF da Receita Federal (peça 13) . O Aviso de Recebido/AR (peça 16) foi devolvido pelos Correios com a informação 'desconhecido'. Então, realizou-se pesquisa na internet, a qual não logrou êxito, diante da grande quantidade de homônimos (peça 18) . Desse modo, a citação foi remetida a outro endereço, extraído da peça 1, p. 66 do processo, por meio do Ofício 0417/2016-TCU/Secex-SP (peça 20) , de 29/2/2016. O ofício foi recebido na residência do destinatário, conforme atesta o AR correspondente (peça 21) . Nada obstante, o responsável manteve-se silente. A despeito de ter sido recepcionado o ofício, por se tratar de endereço residencial extraído de ata de Assembleia Geral datada de 17/4/1999, promoveu-se, por cautela, citação por edital (peça 24) , considerando que não foram localizados outros endereços atualizados.
29. Já o Instituto de Estudos, Desenvolvimento e Formação (Idef) , regularmente citado, requereu, por meio do seu representante legal, dilação do prazo inicialmente concedido, que foi deferida pelo i. relator em despacho de 4/7/2016 (peça 29) . Antes mesmo da expedição da Notificação, promovida por meio do Ofício 1836/2016-TCU/Secex-SP (peça 30) , de 19/7/2016, o Idef apresentou suas alegações de defesa (peça 28) .
EXAME TÉCNICO
30. Em função dos argumentos lançados na instrução inicial (peça 9) , e sumariados nos parágrafos 20 e 23, supra, opina-se pelo acolhimento das propostas lá consignadas, no sentido de (parágrafo 63, peça 9) :
I. arquivar. o processo referente ao Convênio Sert/Sine 164/1999, com fundamento no art. 212 do Regimento Interno do TCU, c/c os arts. 6º, inciso I da Instrução Normativa - TCU 71/2012; e
II. excluir da relação processual os Srs. Walter Barelli (XXX.056.888-XX) e Luís Antônio Paulino (XXX.096.468-XX) .
31. Com relação ao senhor João Batista Bonifácio, o responsável não atendeu ao chamamento processual, como destacado no parágrafo 28, supra. Assim, transcorrido o prazo regimental fixado, impõe-se que seja considerado revel, dando-se prosseguimento ao processo, de acordo com o art. 12, § 3º, da Lei 8.443/1992.
32. Quanto ao Instituto de Estudos, Desenvolvimento e Formação (Idef) , passa-se a sumariar e analisar a defesa apresentada (peça 28) .
33. De início, mister transcrever o motivo da citação:
'O débito é decorrente da não comprovação, por meio de documentação idônea e consistente, da efetiva aplicação dos recursos transferidos por meio do Convênio Sert/Sine 69/99 - celebrado entre a Secretaria do Emprego e Relações do Trabalho do Estado de São Paulo (Sert/SP) e o Instituto de Estudos, Desenvolvimento e Formação - nas ações de qualificação profissional contratadas, em desacordo com as cláusulas segunda, inciso II, do citado convênio, considerando os fatos apontados pelo Grupo de Tomada de Contas Especial (GETCE) da Secretaria de Políticas Públicas de Emprego do Ministério do Trabalho e Emprego (SPPE/MTE) na Nota Técnica 42/2014/GETCE/SPPE/MTE, de 28/7/2014, e no Relatório de Tomada de Contas Especial, de 2/9/2014, sumariados a seguir:
i) falta de apresentação dos comprovantes de entrega dos vales-transporte, alimentação e do material didático conforme Cláusula Segunda, item II, alínea h e k;
ii) não comprovação da contratação de seguro obrigatório conforme Cláusula Segunda, item II, alínea i;
iii) não comprovação de encaminhamento do percentual previsto de educandos ao mercado de trabalho conforme Cláusula Segunda, item II, alínea 'S', item 8 do Convênio;
iv) não comprovação das despesas realizadas (notas fiscais, recibos de pagamentos ou documentos equivalentes que comprovassem a compra de produtos ou serviços que seriam destinados à execução dos cursos) na execução do Convênio.'
34. Em preliminar, a defesa sustenta ser indevida a responsabilização do Instituto e do seu presidente, à época dos fatos, João Batista Bonifácio, pois, a seu viso, a Nota Técnica 42/2014/GETCE/SPPE (peça 4, p. 4-9) e a tomada de contas especial, não aprovada pelo MTE, referem-se ao Convênio MTE/SEFOR/CODEFAT 004/99 - Sert/SP, firmado entre o Ministério do Trabalho e Emprego - MTE e o Governo do Estado de São Paulo, representado pela Secretaria do Emprego e Relações do Trabalho do Estado de São Paulo-Sert, sem qualquer relação com o Instituto de Estudos, Desenvolvimento e Formação, como se depreende do seguinte excerto:
 (...) 'não há, já de início, o que se falar, no âmbito deste processo de tomada de contas especial, da responsabilidade solidária do Instituto de Estudos, Desenvolvimento e Formação-IDEF e de seu ex- presidente, João Batista Bonifácio, uma vez que o que regula a ação entre as partes - Convênio MTE/SEFOR/CODEFAT 004/99 - SERT/SP, não engloba o Convenio SERT/SINE 069/99, este pactuado entre o Governo do Governo do Estado de SP, representado pela Secretaria do Emprego e Relações do Trabalho do Estado de São Paulo - SERT e o Instituto de Estudos, Desenvolvimento e Formação - IDE.'
35. Análise: a preliminar não deve ser acolhida. Como destacado na instrução inicial (peça 9) , a presente tomada de contas especial foi instaurada pela Secretaria de Políticas Públicas de Emprego do Ministério do Trabalho e Emprego  (SPPE/MTE) , em razão de irregularidades na execução dos Convênios Sert/Sine 69/99 e 164/99, celebrados entre a Secretaria do Emprego e Relações do Trabalho do Estado de São Paulo (Sert/SP) e, respectivamente, o Instituto de Estudos, Desenvolvimento e Formação (Idef) e o Sindicato das Empresas de Transportes de Carga de Araçatuba e Região/SP.
35.1. Por sua vez, a Nota Técnica 42/2014/GETCE/SPPE (peça 4, p. 4-9) , na introdução, menciona, expressamente, o convênio Sert/Sine 69/99 como objeto do exame:
'I - Introdução
Trata-se da análise inicial da Tornada de Contas Especial relativa ao instrumento de Convênio SERT/SINE 069/99 celebrado no âmbito do Convênio MTE/SEFOR/CODEFAT 004/99-SERT/SP e Termo Aditivo 001/99, em atendimento às disposições contidas no artigo 84 do Decreto-Lei 200, de 25/02/1967, e art. 8° da Lei n' 8.443, de 16/07/1992, e Instrução Normativa n ° 71, de 28/11/2012, do Tribunal de Contas da União.'
35.2. Portanto, resta claro que o presente procedimento especial de tomada de contas visa averiguar a correta aplicação dos recursos descentralizados por meio dos Convênios 69/99 e 164/99, celebrados com base no Convênio MTE/SEFOR/CODEFAT 004/99-SERT/SP. Assim, opina-se pelo não acolhimento da preliminar.
36. No mérito, afirma que ações executadas corresponderam às previstas no plano de trabalho (peça 28, p. 15-19) . Aduz que, durante a execução do convênio, foram emitidas 'notas fiscais de prestadores de serviços, notas fiscais de compra de material didático, apostilas, confecção de certificados, notas fiscais de fornecimento de lanches, de compra de vale-transporte, de contração de vans para transporte de alunos, de Seguro de vida, de Recibos de pagamentos de Pessoal (Coordenadores, Monitores) , de encargos sociais, entre outros (...) ', conforme discriminado na Relação de pagamentos (peça 28, p. 20-26) .
37. Análise: não é possível confrontar as despesas previstas com as executadas, uma vez que não foram apresentados os documentos comprobatórios destas despesas, o que impede acolher a alegação.
37.1. Ademais, a afirmação de que as despesas relacionadas na Relação de Pagamentos (peça 28, p. 20-26) possuíam lastro documental não se fez acompanhar das provas devidas. A convenente não apresentou qualquer documento comprobatório das despesas lá discriminadas. Ora alegar e não provar é o mesmo que não provar.
37.2. Portanto, o argumento não deve prosperar.
38. Argumenta que as ações de qualificação profissional foram atestadas pelas Comissões Municipais de Emprego de Tatuí, Santa Barbara do Oeste e Jacareí, conforme documentos juntados (peça 28, p. 37-39) . Frisa que estas comissões acompanharam in loco os cursos realizados.
39. Análise: diferentemente do que alega a defesa, os documentos mencionados (peça 28, p. 37-39) não se prestam para atestar a execução dos cursos de qualificação, pois apenas autorizaram a realização dos mesmos em seus territórios. Desse modo, opina-se pela rejeição da justificativa.
40. Sustenta que teria enviado à Sert/SP todos os documentos relacionados ao convênio em comento, como atestariam o Ofício 73/99 (peça 28, p. 32) , de nov/1999, e o comparecimento à convocação da Sert/SP, conforme documentos extraídos do processo administrativo (peça 28, p. 40-43) .
41. Análise: compulsando os autos, verifica-se que o aludido Ofício 73/99 (peça 28, p. 32) apenas noticiou à Sert/SP o encaminhamento de alunos do curso 'Corte e Costura Industrial' ao mercado de trabalho. Na realidade, o Ofício de encaminhamento da prestação de contas é o de 3/2000 (peça 1, p. 107) , de janeiro/2000. Este expediente comprova o envio pelo Idef à Sert/SP dos seguintes documentos, a título de prestação de contas: a) Oficio de encaminhamento, b) Plano de Trabalho, c) Conciliação Bancária, d) Demonstrativo de Rendimentos, e) Relatório de Execução Físico-Financeiro, f) Relação de Pagamentos, g) Execução da Receita e Despesa, h) Contrapartida, i) Declaração de Guarda e j) Extrato Bancário.
41.1. Posteriormente, por meio do Ofício Circular QRP 49/00 (peça 1, p. 108) , de 7/2/2000, o Instituto foi convocado para complementar/retificar a documentação encaminhada à Sert/SP. À peça 1, p. 110, consta o atendimento do então presidente do Idef à convocação. Contudo, não há qualquer informação sobre quais documentos teriam motivado a convocação, nem quais teriam sido apresentados com a finalidade de complementar ou retificar os elementos da prestação de contas.
41.2. Em resumo, os expedientes acima citados demonstram que o convenente prestou as contas devidas, constituída dos elementos descritos no parágrafo 41, supra. Também, evidenciam que o GETCE solicitou documentos complementares, que, embora devessem estar arquivados na executora, não foram apresentados, motivando a rejeição das contas.
41.3. Desse modo, a justificativa da defesa não deve ser acolhida.
42. Alega que a Sert/SP incorreu em erros na formalização do processo de contas do convênio 69/99, pois, além de extraviar cópias de documentos apresentados pelo Idef, teria incluído documentos relativos a outros convênios (peça 28, p. 33-36) .
43. Análise: de fato, verifica-se a inclusão indevida de alguns documentos no processo que trata do convênio firmado com o Idef, quais sejam: peça 3, p. 230-231. Este equívoco, todavia, não tem o condão de obstar ou invalidar o exame das contas, podendo ser considerado como mera falha por parte do concedente. De outro giro, não há nos autos indícios de extravio de documentos, eis que todas as peças referenciadas nos expedientes encaminhados pelo Idef à Sert/SP constam dos autos.
43.1. Assim, impõe-se rejeitar o alegado.
44. Assere que todos os documentos relativos à prestação de contas encontravam-se arquivados no Idef até 11/9/2007. Contudo, a documentação e outros materiais teriam sido furtados da sede do Instituto, como atestaria o Boletim de Ocorrência anexo (peça 28, p. 44-47) .
45. Análise: malgrado eventos desta espécie possam servir de excludente de responsabilidade, tal não se aplica ao presente caso, pois o convenente encontrava-se em mora para com a SPPE/MTE, devendo sofrer as consequências jurídicas de sua inação, como será visto.
45.1. Por meio do ofício 130/2006 (peça 1, p. 46) , de 16/5/2006, o GETCE requereu ao Instituto a apresentação dos seguintes documentos: recibos de pagamento, notas fiscais, guias de recolhimento de INSS e FGTS, fichas de inscrição de treinandos e recibos de entrega de vales-transporte. Mesmo ciente da notificação (peça 1, p. 47) , o convenente não atendeu à solicitação, como reporta o seguinte trecho, extraído da Nota Técnica 42/2014/GETCE/SPPE/MTE, de 28/7/2014 (peça 4, p. 7) :
'A entidade contratada foi notificada pela Comissão de Tomada de Contas Especial (Oficio CTCE 130/2006, às fls.45) a apresentar toda documentação financeira que comprovasse as despesas realizadas na execução do Convênio 69/99, como recibos de pagamentos, notas ficais e Guias de Recolhimentos de Encargos Sociais (INSS, 1SS e FGTS) .
O envio da referida notificação decorre da obrigatoriedade da Instituição Contratada demonstrar, por meio de documentos contábeis idôneos, que os recursos federais recebidos por meio da SERT/SP foram integralmente aplicados na realização das ações de educação profissional contratadas (art. 70, parágrafo único da CF/88; artigos 145 do Decreto 93.872/86; art. 5°, inc. 1, II, VII e 16, § 2°, letra 'b', da lei n' 8.443, de 16/07/92 e Cláusula Oitava, incisos I e II do Convênio SERT/SINE 169/99) .
Apesar das disposições legais, contratuais no sentido da obrigatoriedade da comprovação financeira das despesas realizadas e da declaração da entidade contratada que tinha a posse e guarda dos documentos contábeis (fls. 124) , não os disponibilizou a este GETCE, omissão que impossibilitou a análise financeira quanto ao cumprimento do objeto.'
45.2. Como se verifica, a notificação para apresentação de documentos comprobatórios das despesas precedeu ao furto, ocorrido em 11/9/2007. Ora, encontrando-se o convenente em atraso no dever que lhe competia, deve responder pela obrigação ainda, que se prove caso fortuito ou força maior, à luz do disposto no art. 399 do Código Civil:
'Art. 399. O devedor em mora responde pela impossibilidade da prestação, embora essa impossibilidade resulte de caso fortuito ou de força maior, se estes ocorrerem durante o atraso; salvo se provar isenção de culpa, ou que o dano sobreviria ainda quando a obrigação fosse oportunamente desempenhada.'
45.3. Tem-se, ainda, que o fato fortuito que impossibilite materialmente a prestação de contas deve ser demonstrado por laudos oficiais ou documentos periciais emitidos por órgão oficial que evidencie o momento e o alcance de suposto sinistro (Acórdão 7482/2014-TCU-Primeira Câmara) .
45.4. Dessa forma, não há como isentar o convenente de responsabilidade, tendo em vista que as solicitações, por parte do GETCE, para que o Idef apresentasse os documentos devidos datam de 2006 e a alegação de furto destes documentos seria posterior a esse período.
46. Afirma que o termo de convênio assinado entre a Sert/SP e o Idef exigia somente a apresentação de declaração de possuir 'todos os recibos da entrega aos treinandos do vale transporte (quando necessário) , da alimentação e material didático, entre outros', o que foi cumprido, conforme demonstra o documento constante da peça 2, p. 160. Todavia, quanto aos comprovantes de entrega aos treinandos, afirma não mais possuí-los, pois teriam sido furtados em 2007, como relatado no parágrafo 44, supra.
47. Análise: de fato, o termo de convênio, na sua cláusula segunda, II, 's.7' (peça 1, p. 89) , obrigava o convenente a apresentar a mencionada declaração, o que foi observado (peça 2, p. 160) . No entanto, a cláusula oitava do instrumento, item II (peça 1, p. 91) , abaixo transcrito, chamava a atenção para a necessidade de que todos os documentos comprobatórios deveriam ser arquivados e mantidos à disposição dos órgãos de controle. Ou seja, embora os comprovantes de entrega não devessem instruir a prestação de contas, deveriam ficar à disposição dos órgãos de controle, o que não ocorreu:
'CLÁUSULA OITAVA - DA CONTABILIDADE
 (...) 
II - dos Documentos
O INSTITUTO DE ESTUDOS, DESENVOLVIMENTO E FORMAÇÃO - IDEF manterá arquivado em seu órgão de contabilidade analítica, à disposição das autoridades incumbidas de acompanhamento administrativo e da fiscalização financeira, os documentos comprobatórios das despesas, identificados com o número de convênio.'
47.1. Como reportado no parágrafo 45.1, supra, o GETCE, por meio do Ofício CTCE 130/2006 (peça 1, p. 46) , solicitou, sem êxito, estes comprovantes à convenente. Desse modo, restou desatendida a cláusula oitava do convênio. Ademais, a não apresentação destes documentos acarreta a mora do convenente, que passa a responder pela impossibilidade de apresentá-los, à luz do art. 399 do Código Civil, acima transcrito.
47.2. Dessa forma, opina-se pelo não acolhimento da justificativa.
48. Argui que a responsabilidade pela prestação de contas ao MTE caberia à Sert/SP, a quem competia o dever de acompanhar e supervisionar as ações de qualificação contratadas, como disposto nas cláusulas do convênio. A seu juízo:
'A prática fiscalizadora é dever indeclinável de quem administra recursos públicos. As disposições legais impõem que os gestores dos recursos públicos efetuem o acompanhamento sobre a execução local dos convênios que vier a celebrar com órgãos/entidades durante todo o período regulamentar de vigências dos mesmos, a fim de reduzir os riscos de ocorrências de irregularidades na aplicação dos recursos públicos transferidos, bem como aumentar a tempestividade na adoção das medidas cabíveis, exercendo, para tanto, a indispensável fiscalização no decorrer da execução das ações.'
49. Análise: o argumento não pode prosperar. Nada obstante a Sert/SP tivesse a obrigação legal de acompanhamento e supervisão das ações de qualificação contratadas, como previsto em dispositivos do convênio, por exemplo, cláusula segunda, I, 'b' (peça 1, p. 87) , a obrigação de prestar contas, por força do previsto no art. 70, parágrafo único da Constituição Federal/88, é daquele que gere recursos públicos, no caso em comento, do Instituto de Estudos, Desenvolvimento e Formação e do seu presidente à época dos fatos, senhor Jair Aparecido Bonifácio.
50. Apresentados os argumentos, a defesa, ao fim, requer: a) que seja aceita a comprovação das despesas efetuadas por parte do Instituto de Estudos, Desenvolvimento e Formação - IDEF, uma vez que guardam relação com o plano de trabalho aprovado e demonstram a efetiva execução das ações pactuadas; b) a exclusão da responsabilidade solidária do IDEF, de Jair Aparecido Bonifácio, atual Presidente do IDEF e Responsável Técnico das ações de qualificação do processo 730/99, e do seu ex-presidente, João Batista Bonifácio.
51. Ante o exposto nos parágrafos 34-49 e considerando a não apresentação dos documentos comprobatórios das despesas, não é possível atestar a boa e regular aplicação dos recursos federais descentralizados, motivo por que a comprovação das despesas não pode ser considerada regular. Quanto à exclusão de responsabilidade, é assente a jurisprudência deste Tribunal no sentido de que, nos casos de transferência voluntária de recursos, deve haver solidariedade entre a pessoa jurídica de direito privado beneficiária e seus administradores, a teor do que foi decidido no Acórdão 2763/2011-TCU-Plenário. No caso em tela, entre o Instituto e seu presidente à época, João Batista Bonifácio. Assim, inexistem elementos para afastar a responsabilidade a eles imputada.
52. Portanto, não é possível acolher os pedidos da defesa.
53. Rejeitados os argumentos oferecidos, insta tecer alguns comentários adicionais à execução do convênio Sert/Sine 69/99.
54. O motivo da instauração da TCE decorreu da não comprovação da execução física e financeira, em face da ausência de documentação que comprovasse a entrega de vales-transporte, lanches e materiais didáticos aos treinandos; o pagamento do seguro obrigatório e o encaminhamento do percentual de treinandos ao mercado de trabalho. Além disto, constatou-se que o convenente não apresentou os documentos contábeis das despesas realizadas, disponibilizando tão somente a relação de pagamentos, extratos bancários, diários de classe e relatórios técnicos de metas atingidas, que seriam insuficientes para comprovar a regular execução do objeto conveniado.
55. A cláusula segunda, II, alínea 's', do Convênio Sert/Sine 69/99, estabelecia a obrigatoriedade, por parte da entidade executora, de apresentar a prestação de contas à Sert instruída com os seguintes documentos (peça 1, p. 89) :
1. relação nominal das pessoas envolvidas no projeto, com função e remuneração recebida no período;
2. Demonstrativo Físico - Financeiro, originais dos Diários de Classe por habilidade, frente e verso;
3. Relatório Técnico de Metas Atingidas;
4. Quadro Consolidado do Relatório de Metas Atingidas;
5. cópia autenticada das guias de recolhimento dos Encargos Previdenciárias;
6. conciliação bancária e extrato bancário do período;
7. declaração de que possui todos os recibos da entrega aos treinandos do vale transporte (quando necessário) , da alimentação e material didático;
8. entrega dos disquetes do back-up do Sistema Requali contendo relação completa dos alunos inscritos e relação dos encaminhados ao mercado de trabalho, no montante mínimo de 5% do total dos treinandos.
56. Compulsando os autos, verifica-se que a convenente encaminhou à Sert/SP os seguintes elementos:
a) relação de pagamentos (peça 1, p. 112-119) ;
b) Execução da Receita e da Despesa (peça 1, p. 120) ;
c) Relação de Bens Adquiridos (peça 1, p. 121) ;
d) Execução Físico-financeira (peça 1, p. 122) ;
e) Conciliação bancária (peça 1, p. 123) ;
f) Execução da Receita e Despesa (peça 1, p. 124) ;
g) Demonstrativo de Rendimentos (peça 1, p. 125) ;
h) Declaração de Guarda e Conservação dos Documentos Contábeis (peça 1, p. 126) ;
i) extratos bancários (peça 1, p. 127-131) ;
j) Comprovante de Devolução do Saldo Remanescente (peça 1, p. 133) ;
k) Declaração de que mantém a guarda dos comprovantes de entrega de lanches e passes de ônibus aos treinandos (peça 2, p. 160) ; e
l) Diários de Classe e Relatórios Técnicos das Metas Atingidas (peça 1, 167-208; peça 2, p. 3-156 e 161-216; peça 3, p. 3-148 e 152-228) .
57. Do cotejo entre o exigido e o apresentado, tem-se que a executora deixou de apresentar à Sert/SP os documentos descritos nos itens 5 e 8 da mencionada cláusula segunda, II, alínea 's', do Convênio Sert/Sine 69/99.
58. Contudo, apesar da apresentação dos demais documentos, o GETCE considerou que a documentação coligida não era suficiente para atestar a boa e regular aplicação dos recursos descentralizados. Assim, solicitou esclarecimentos ao Idef, como se verifica do seguinte relato (peça 4, p. 7) :
'A entidade contratada foi notificada pela Comissão de Tomada de Contas Especial (Oficio CTCE 130/2006, às fls.45) a apresentar toda documentação financeira que comprovasse as despesas realizadas na execução do Convênio N° 69/99, como recibos de pagamentos, notas ficais e Guias de Recolhimentos de Encargos Sociais (INSS, 1SS e FGTS) .
O envio da referida notificação decorre da obrigatoriedade de a instituição contratada demonstrar, por meio de documentos contábeis idôneos, que os recursos federais recebidos por meio da SERT/SP foram integralmente aplicados na realização das ações de educação profissional contratadas (art. 70, parágrafo único da CF/88; artigos. 145 do Decreto ri° 93.872/86; art. 5°, inc. 1, II, VII e 16, § 2°, letra 'b', da lei n' 8.443, de 16/07/92 e Cláusula Oitava, incisos I e II do Convênio SERT/SINE 169/99) .
Apesar das disposições legais, contratuais no sentido da obrigatoriedade da comprovação financeira das despesas realizadas e da declaração da entidade contratada que tinha a posse e guarda dos documentos contábeis (fls. 124) , não os disponibilizou a este GETCE, omissão que impossibilitou a análise financeira quanto ao cumprimento do objeto.
Em resumo, incumbia ao Instituto de Estudos, Desenvolvimento e Formação - IDEF apresentar documentos contábeis que comprovassem a realização de despesas com as ações de qualificação profissional no valore de R$ 121.835,70 (cento e vinte e um mil oitocentos e trinta e cinco reais e setenta centavos) referentes ao Convênio SERT/SINE 069/1999, contudo, nada foi apresentado que pudesse ser utilizado como comprovação, cabendo a restituição ao erário dos recursos cuja aplicação na finalidade a que foram alocados não restou devidamente demonstrados."
59. A ausência dos documentos citados pelo GETCE, tais como: notas fiscais, recibos e comprovante de entrega, impede avaliar a existência do nexo de causalidade entre o desembolso dos referidos recursos e sua efetiva aplicação no objeto conveniado. Isso poderia ser feito pela correlação entre os saques constantes nos extratos bancários e os elementos de despesa: notas fiscais e recibos. A inexistência de comprovantes de despesa impossibilita proceder à análise financeira do ajuste, impedindo avaliar a regularidade da aplicação dos recursos. Este fato isoladamente justifica a impugnação dos recursos do convênio.
60. Dessa maneira, opina-se pela rejeição das alegações de defesa apresentadas e, por consequência, pela irregularidade das contas apresentadas.
61. Por derradeiro, cumpre chamar atenção para necessidade de retificação da data da segunda parcela do débito consignada na proposta de encaminhamento da instrução inicial (peça 9) . Lá constou o dia 26/12/1999 como data referente ao débito de R$ 73.101,42, quando o correto seria 20/12/1999, data do crédito na conta específica, como demonstra o extrato bancário (peça 1, p. 129) . Cabe ainda assinalar para a desnecessidade de refazimento das citações expedidas, uma vez que não há qualquer prejuízo aos responsáveis, pois não houve alteração do mês e ano da ocorrência.
CONCLUSÃO
62. Conforme destacado nos parágrafos 22 da instrução inicial (peça 9) e 20 da presente instrução, opina-se, com referência ao Convênio Sert/Sine 164/99, em que figuram como responsáveis o Sindicato das Empresas de Transportes de Carga de Araçatuba e Região/SP e Sérgio Rubens Figueroa Belmonte, pelo arquivamento do processo, sem julgamento de mérito, nos termos do art. 212 do RI/TCU, tendo em vista a ausência de pressupostos de constituição e desenvolvimento válido e regular do processo.
63. Consoante assinalado nos parágrafos 49-55 da instrução inicial (peça 9) e 23 da presente instrução, propõe-se, em relação ao Convênio Sert/Sine 69/99, excluir da relação processual os senhores Walter Barelli e Luís Antônio Paulino.
64. Em razão da revelia de João Batista Bonifácio (parágrafo 31) e inexistindo nos autos elementos que permitam concluir pela ocorrência de boa-fé ou de outros excludentes de culpabilidade em sua conduta, propõe-se que suas contas sejam julgadas irregulares e que o responsável seja condenado em débito.
65. Em face da análise promovida nos parágrafos 34-59 da seção 'Exame Técnico', propõe-se rejeitar as alegações de defesa apresentadas pelo Instituto de Estudos, Desenvolvimento e Formação, uma vez que não foram suficientes para sanear as irregularidades a ele atribuídas. Os argumentos de defesa tampouco lograram afastar o débito imputado à Entidade. Ademais, não se vislumbrou nos autos a ocorrência de outros excludentes de culpabilidade. Desse modo, suas contas devem, desde logo, ser julgadas irregulares, nos termos do art. 202, § 6º, do Regimento Interno/TCU, procedendo-se à sua condenação em débito.
66. Por fim, ressalte-se que como convênio em tela foi celebrado em 1999, e a ocorrência da irregularidade sancionada data de 20/12/1999, configurou-se a prescrição punitiva do Tribunal de Contas da União, nos termos dos artigos 189 e 205 do Código Civil. O ato que ordenou a citação, de 4/2/2016 (peça 11) , não foi hábil a interromper a prescrição, que já havia transcorrido na referida data. Esse é o entendimento consubstanciado no Acórdão 1441/2016-TCU-Plenário, de 8/6/2016, que apreciou incidente de uniformização de jurisprudência suscitado em julgamento de recurso de reconsideração contra o Acórdão 3298/2011-TCU-Plenário. Assim, opina-se pela não aplicação da multa prevista no art. 57 da Lei 8.443/1992.
PROPOSTA DE ENCAMINHAMENTO
67. Diante do exposto, submetem-se os autos à consideração superior, propondo:
I. arquivar o processo referente ao Convênio Sert/Sine 164/1999, em que figuram como responsáveis o Sindicato das Empresas de Transportes de Carga de Araçatuba e Região/SP (55.755.706/0001-55) , convenente e o seu presidente, à época dos fatos, senhor Sérgio Rubens Figueroa Belmonte (XXX.009.598-XX) , com fundamento no art. 212 do Regimento Interno do TCU, c/c os arts. 6º, inciso I da Instrução Normativa - TCU 71/2012;
II. excluir da relação processual os Srs. Walter Barelli (XXX.056.888-XX) , ex-Secretário de Emprego e Relações do Trabalho, e Luís Antônio Paulino (XXX.096.468-XX) , ex-Coordenador do Sine/SP;
III. considerar revel João Batista Bonifácio, (XXX.727.848-XX) , ex-presidente do Instituto de Estudos, Desenvolvimento e Formação (03.114.046/0001-20) , dando-se prosseguimento ao processo, nos termos do §3º do art. 12 da Lei 8.443/1992;
IV. com fundamento nos arts. 1º, inciso I, 16, inciso III, alíneas 'b' e 'c', da Lei 8.443/1992 c/c os arts. 19 e 23, inciso III, da mesma Lei, e art. 209, incisos II e III, do Regimento Interno do TCU, julgar irregulares as contas do Instituto de Estudos, Desenvolvimento e Formação (03.114.046/0001-20) , convenente, e do seu presidente, à época dos fatos, senhor João Batista Bonifácio, (XXX.727.848-XX) , e condená-los, solidariamente, ao pagamento das quantias a seguir especificadas, com a fixação do prazo de quinze dias, a contar das notificações, para comprovarem, perante o Tribunal (art. 214, inciso III, alínea 'a', do Regimento Interno) , o recolhimento da dívida aos cofres do Fundo de Amparo ao Trabalhador - FAT, atualizada monetariamente e acrescida de juros de mora, calculados a partir das datas abaixo especificadas até a data do efetivo pagamento, na forma prevista na legislação em vigor:
Débito:
	Data
	Valor (R$) 
	Débito/Crédito

	6/10/1999
	 48.734,28
	Débito

	20/12/1999
	 73.101,42
	Débito

	16/2/2000
	17,70
	Crédito

Valor atualizado até 21/9/2016 (com juros) - R$ 931.500,37 (peça 32) 
V. autorizar, desde já, se requerido, o pagamento da dívida em até 36 (trinta e seis) parcelas mensais consecutivas, nos termos do art. 26 da Lei 8.443/1992, c/c o art. 217 do Regimento Interno, fixando aos Responsáveis o prazo de 15 (quinze) dias, a contar do recebimento das notificações, para comprovarem perante o Tribunal o recolhimento da primeira parcela, e de trinta dias, a contar da parcela anterior, para comprovarem os recolhimentos das demais parcelas, devendo incidir sobre cada valor mensal, atualizado monetariamente, os juros devidos, na forma prevista na legislação em vigor;
VI. autorizar, desde logo, nos termos do art. 28, inciso II, da Lei 8.443/1992, a cobrança judicial da dívida, caso não atendida as notificações;
VII. alertar os responsáveis que a falta de comprovação dos recolhimentos de qualquer parcela importará o vencimento antecipado do saldo devedor, nos termos do §2º do art. 217 do Regimento Interno deste Tribunal;
VIII. encaminhar cópia da deliberação que vier a ser proferida, bem como do relatório e do voto que a fundamentarem, ao Procurador-Chefe da Procuradoria da República no Estado de São Paulo, nos termos do § 3º do art. 16 da Lei 8.443/1992 c/c o § 7º do art. 209 do Regimento Interno do TCU, para adoção das medidas que entender cabíveis;
IX. dar ciência da deliberação que vier a ser proferida ao Ministério do Trabalho e Emprego e à Secretaria Estadual do Emprego e Relações do Trabalho do Estado de São Paulo-Sert/SP."
É o relatório.

não há.

Procurador Rodrigo Medeiros de Lima.

TOMADA DE CONTAS ESPECIAL. CONVÊNIO. MINISTÉRIO DO TRABALHO E EMPREGO. SUBCONVÊNIO. SERT/SP. ATIVIDADES DE QUALIFICAÇÃO PROFISSIONAL. COOPERAÇÃO TÉCNICA E FINANCEIRA. IMPUGNAÇÃO DAS DESPESAS. CITAÇÃO. NÃO COMPROVAÇÃO DA EXECUÇÃO DO OBJETO. REVELIA E REJEIÇÃO DAS ALEGAÇÕES DE DEFESA APRESENTADAS. IRREGULARIDADE DAS CONTAS. DÉBITO. MULTA PRESCRITA.

TOMADA DE CONTAS ESPECIAL (TCE)

Secretaria de Controle Externo de Tomada de Contas Especial (SecexTCE).

Trata-se de tomada de contas especial (TCE) instaurada pelo extinto Ministério do Trabalho e Emprego (MTE) em desfavor do Instituto de Estudos, Desenvolvimento e Formação (Idef) e do Sindicato das Empresas de Transportes de Carga de Araçatuba e Região/SP em razão de irregularidades na aplicação dos recursos repassados por meio do Convênio MTE/Sefor/Codefat 4/99-Sert/SP, firmado entre as referidas entidades e o Governo do Estado de São Paulo, por intermédio da Secretaria de Estado do Emprego e Relações do Trabalho (Sert/SP) .
O objeto do ajuste foi o estabelecimento de cooperação técnica e financeira mútua para a execução das atividades inerentes à qualificação profissional, no âmbito do Plano Nacional de Qualificação do Trabalhador (Planfor) .
A Sert/SP, na condição de órgão estadual gestor do convênio, celebrou diversos subconvênios com entidades no estado de São Paulo, todos com o objeto comum de cooperação técnica e financeira para a execução das atividades de qualificação profissional, precipuamente por meio de cursos de formação de mão de obra.
As irregularidades em exame referem-se especificamente aos Subconvênios Sert/Sine 69/99 e 164/99. O primeiro foi celebrado com o Idef, para disponibilização de cursos de formação de mão de obra para 1.518 pessoas. Já o segundo foi firmado com o mencionado sindicato, para disponibilização de cursos de formação de mão de obra para 180 treinandos.
Para consecução desse mister, houve transferência de recursos federais pela Sert/SP ao Idef e ao Sindicato nos valores de R$ 121.835,70 (R$ 48.734,28, em 6/10/1999, e R$ 73.101,42, em 20/12/1999) e R$ 19.964,00 (em 7/1/2000) , respectivamente.
Na fase interna da TCE, o órgão concedente concluiu pela impugnação de despesas de ambos convênios, devido à irregularidade na execução física, conforme consignado nas notas técnicas 33/2014 e 42/2014 e nos relatórios de TCE.
No âmbito do TCU, verificou-se, inicialmente, a existência de indevida consolidação de débitos oriundos de ajustes distintos firmados com distintas partes. Quanto ao Convênio Sert/Sine 164/99, concluiu-se pela ausência de pressupostos de constituição e desenvolvimento válido e regular do processo, com proposta de arquivamento dos autos sem julgamento de mérito. Por sua vez, no Convênio Sert/Sine 69/99, foi promovida a citação solidária do Idef e de seu então presidente, conforme despacho por mim proferido (peça 11) .
O responsável João Batista Bonifácio, embora regularmente citado, deixou transcorrer o prazo regimental sem apresentar alegações de defesa ou efetuar o recolhimento do débito. Dessa forma, deve ser considerado revel, dando-se prosseguimento ao processo, conforme estabelece o art. 12, § 3º, da Lei 8.443/1992.
Em sua análise de mérito, a unidade instrutora concluiu pela rejeição das alegações de defesa apresentadas pelo Idef e propôs julgar irregulares suas contas, assim como as de João Batista Bonifácio, com a imputação de débito.
Corroboro as análises empreendidas pela unidade instrutora, as quais contaram com a anuência do Ministério Público junto ao TCU, razão pela qual incorporo os fundamentos apresentados às minhas razões de decidir.
Considerando a inexistência de configuração de dano ao erário no Convênio Sert/Sine 164/99, acolho a proposta de arquivamento, sem julgamento de mérito, por ausência de pressupostos de constituição e desenvolvimento válido e regular do processo, nos termos do art. 212 do RI/TCU, c/c o art. 6º, I, da Instrução Normativa TCU 71/2012.
De igual forma, considerando a ausência de notificação válida no prazo fixado pela Instrução Normativa-TCU 71/2012, acolho a proposta de exclusão da relação processual de Walter Barelli e Luís Antônio Paulino, conforme sugerido pela unidade instrutora.
A análise prossegue quanto ao Convênio Sert/Sine 69/99.
Em relação à preliminar trazida ao processo pelo Idef, não vislumbro possibilidade de acatá-la. Como se pode depreender do relatório que acompanha este voto, a unidade instrutora enfrentou de forma minuciosa e acertada a alegação de inexistência de responsabilidade perante o erário federal, cujas razões incorporo ao presente voto, motivo pelo qual entendo desnecessário tecer ponderações adicionais.
Os responsáveis foram citados em razão da não comprovação, por meio de documentação idônea e consistente, da efetiva aplicação dos recursos públicos. Não houve apresentação dos comprovantes de entrega dos vales-transportes, alimentação e do material didático, assim como da contratação de seguro obrigatório e do encaminhamento do percentual previsto de educandos ao mercado de trabalho, nos termos avençados.
Embora o Idef alegue que, durante a execução do convênio, foram emitidas "notas fiscais de prestadores de serviços, notas fiscais de compra de material didático, apostilas, confecção de certificados, notas fiscais de fornecimento de lanches, de compra de vale-transporte, de contração de vans para transporte de alunos, de seguro de vida, de recibos de pagamentos de pessoal (coordenadores, monitores) , de encargos sociais, entre outros (...) ", nota-se que não houve apresentação de tais documentos, impossibilitando a confrontação das despesas previstas com as executadas.
Não socorre o argumento de que todos os documentos relativos à prestação de contas encontravam-se arquivados no Idef até 11/9/2007, quando teriam sido furtados da sede do Instituto, juntamente com outros materiais. Isso porque tal documentação já havia sido solicitada em 16/5/2006, por meio de Ofício-CTCE 130/2006. Mesmo ciente da notificação, o convenente não a atendeu, configurando a mora (art. 399 do Código Civil) . Logo, deve suportar as consequências jurídicas de sua inação.
Ainda que não fosse, cabe registrar que o fato fortuito que impossibilite materialmente a prestação de contas deve ser demonstrado por laudos oficiais ou documentos periciais emitidos por órgão oficial que evidencie o momento e o alcance de suposto sinistro (Acórdão 7482/2014-TCU-Primeira Câmara) , o que também não foi apresentado.
Cumpre lembrar ser pacífico no âmbito deste Tribunal o entendimento de que o ônus da prova do regular emprego das verbas públicas é imputado ao responsável pela utilização dos valores repassados pela União, e a não comprovação dessa obrigação traduz, por presunção, a ocorrência de prejuízo ao erário.
Adicionalmente, verifiquei que o Idef apresentou petição (peça 38) solicitando exclusão de João Batista Bonifácio da presente TCE e inclusão do atual presidente, Jair Aparecido Bonifácio. Contudo, além de não existir base jurídica para a sucessão de responsabilidade pretendida, trata-se de medida incompatível com o princípio da intranscendência subjetiva das sanções. Nada obsta, contudo, que o subscritor, se assim desejar, pague o débito na condição de terceiro não interessado, conforme autoriza o parágrafo único do art. 304 do Código Civil:
"Art. 304. Qualquer interessado na extinção da dívida pode pagá-la, usando, se o credor se opuser, dos meios conducentes à exoneração do devedor.
Parágrafo único. Igual direito cabe ao terceiro não interessado, se o fizer em nome e à conta do devedor, salvo oposição deste."
Deixo de aplicar a multa do art. 57 da Lei 8.443/1992 em razão da prescrição da pretensão punitiva, já que o Convênio Sert/Sine 69/99 foi celebrado em data anterior ao novo Código Civil (15/9/1999) e que, entre a data da vigência do mencionado diploma legal e o despacho que ordenou a citação dos responsáveis (4/2/2016) , decorreu prazo superior a dez anos (Acórdão 1441/2016-TCU-Plenário) .
Por fim, diante da não apresentação de defesa e da ausência de indícios de que João Batista Bonifácio tenha agido de maneira diligente ou adotado quaisquer medidas para resguardar o erário, reputo não ser possível reconhecer sua boa-fé, o que autoriza o imediato julgamento definitivo de mérito de suas contas, nos termos do art. 202, § 6º, do Regimento Interno do TCU.
Nesse cenário, exsurge o dever de julgar irregulares as contas dos responsáveis, imputando-lhes débito, com amparo nos arts. 19 e 57 da Lei Orgânica do TCU.
	Ante o exposto, voto por que o Tribunal adote o Acórdão que ora submeto à deliberação deste Colegiado.
TCU, Sala das Sessões Ministro Luciano Brandão Alves de Souza, em 13 de agosto de 2019.
Ministro BRUNO DANTAS
Relator